臺灣高等法院刑事判決
110年度上訴字第2637號
上  訴  人  臺灣新竹地方檢察署檢察官
被      告  李俊鵬

上列上訴人因被告詐欺等案件，不服臺灣新竹地方法院109年度
金訴字第193號，中華民國110年5月28日第一審判決（追加起訴
起訴案號：臺灣新竹地方檢察署109年度偵字第12159號、第1139
5號），提起上訴，本院判決如下：
    主  文
上訴駁回。               
    理  由
一、公訴意旨即追加起訴意旨略以：被告甲○○與范育騰、林暐澄
    （原名林乾在）與綽號「天88天」（范育騰、林暐澄由原審
    法院另審理中）之成年男子、綽號「胡妹」之真實姓名年籍
    均不詳之成年男子等人所屬詐欺集團成員，於民國109 年6
    、7月間起，由被告陸續招募范育騰、林暐澄等人加入集團
    分別擔任領款、把風等工作，其等基於意圖為自己不法所有
    ，3 人以上共同詐欺取財之犯意聯絡，約定由范育騰、林暐
    澄及該綽號「天88天」之成年男子負責提領贓款，每日可自
    贓款中取得6 ％之贓款，扣除車資、住宿費、交通費後，由
    范育騰、林暐澄及該綽號「天88天」之成年男子朋分上述贓
    款，參與上開3人以上，以實施詐術為手段所組成具有持續
    性、牟利性及有結構性之詐欺犯罪組織，分工模式為由該綽
    號「天88天」之成年男子擔任「車手頭」，范育騰擔任提領
    贓款把風車手，林暐澄均擔任取款工作之車手。後該詐欺集
    團成員以如附表詐騙方式欄所示詐騙方式，向如附表被害人
    欄所示被害人即告訴人乙○○等人詐取款項得手，並由如附表
    被害人欄所示被害人乙○○等，將如附表匯款金額欄所示款項
    匯入如附表銀行帳號欄所示金融帳戶內，由詐騙集團成員將
    該金融帳戶之提款卡及密碼等物交予綽號「天88天」之成年
    男子，該綽號「天88天」之成年男子再轉交予范育騰及林暐
    澄，以行動電話微信等通訊軟體相互聯絡，分別於如附表提
    領日期、提領時間欄所示時、地，提領前開詐得款項後，即
    將前開款項及提款卡等物交由該綽號「天88天」之成年男子
    按日置於指定地點，再通知該詐欺集團成員前往取回。嗣如
    附表被害人欄所示被害人乙○○等人發覺遭騙，報警處理，經
    警調閱監視錄影畫面後循線查悉上情，因認被告涉犯組織犯
    罪防制條例第3 條第1 項後段之參與犯罪組織罪嫌、刑法第
    339 條之4 第1 項第2 款之三人以上共同犯詐欺取財罪嫌及
    洗錢防制法第14條第1 項、第2 條第3 款之洗錢罪嫌。
二、按：
㈠、按犯罪事實應依證據認定之，無證據不得認定犯罪事實；不
    能證明被告犯罪者，應諭知無罪之判決，刑事訴訟法第154
    條第2 項、第301 條第1 項分別定有明文。又事實之認定，
    應憑證據，如未能發現相當證據，或證據不足以證明，自不
    能以推測或擬制之方法，為裁判基礎（最高法院40年台上字
    第86號判例意旨參照）。認定不利於被告之事實，須依積極
    證據，苟積極證據不足為不利於被告之事實認定時，即應為
    有利於被告之認定（最高法院30年上字第816 號判例意旨參
    照）。認定犯罪事實，所憑之證據，無論直接或間接證據，
    其為訴訟上之證明，須於通常一般之人均不致有所懷疑，而
    得確信其為真實之程序者，始得據之為有罪之認定，倘其證
    明尚未達到此一程度，而有合理性懷疑之存在時，即無從為
    有罪之認定（最高法院76年台上字第4986號判例意旨參照）
    。次按刑事訴訟法第161 條已於91年2 月8 日修正公布，其
    第1 項規定：檢察官就被告犯罪事實，應負舉證責任，並指
    出證明之方法。因此，檢察官對於起訴之犯罪事實，應負提
    出證據及說服之實質舉證責任。倘其所提出之證據，不足為
    被告有罪之積極證明，或其指出證明之方法，無從說服法院
    以形成被告有罪之心證，基於無罪推定之原則，自應為被告
    無罪判決之諭知（最高法院92年台上字第128 號判例意旨參
    照）。
㈡、犯罪事實之認定，係據以確定具體的刑罰權之基礎，自須經
    過嚴格之證明，故其所憑之證據不僅應具有證據能力，且須
    經過合法之調查程序，否則即不得作為有罪認定之依據；倘
    法院審理結果，認為不能證明被告犯罪，而為無罪之諭知，
    即無刑事訴訟法第154條第2項所謂「應依證據認定」之犯罪
    事實之存在；因此，同法第308條前段規定，無罪之判決書
    只須記載主文及理由，而其理由之論敘，僅須與卷存證據資
    料相符，且與經驗法則、論理法則無違即可，所使用之證據
    亦不以具有證據能力者為限，即使不具證據能力之傳聞證據
    ，亦非不得資為彈劾證據使用；故無罪之判決書，就傳聞證
    據是否例外具有證據能力，本無須於理由內論敘說明（最高
    法院100年度台上字第2980號判決同此意旨可參）。準此，
    被告既經本院認定無罪（詳後述），即不再論述所援引相關
    證據之證據能力，併予敘明。
三、公訴意旨認被告涉有為上開犯行，無非係以被告於警詢及偵
    訊之供述、證人范育騰及林暐澄於另案之自白、證人戴偉育
    於警詢及偵訊時之證述、告訴人乙○○、丙○○、戊○○及丁○○於
    警詢時之指訴、告訴人乙○○、丙○○、戊○○及丁○○提出之匯款
    交易明細、警局受理詐騙帳戶通報警示簡便格式表、內政部
    警政署反詐騙諮詢專線紀錄表、警局受理刑事案件報案三聯
    單、警局受理各類案件紀錄表、行動電話通話紀錄、共犯提
    款之監視錄影畫面照片等為其論據。
四、訊據被告堅詞否認涉有上開犯行，辯稱：「范育騰、林暐澄
    他們這件案子我從開始就沒有參與，他們也沒有經過我同意
    ，也沒有跟我說犯這件案子就去犯案，我都不知道，犯案期
    間我都在北所裡面。」等語。經查：
㈠、告訴人乙○○、丙○○、戊○○、丁○○均係於109年8月6日遭詐騙集
    團分別以如附表各該編號所示詐欺方式詐騙，因而匯款，林
    暐澄並於同日提領各款項交予證人范育騰，證人范育騰再均
    交予綽號「天88天」即羅天吏之事實，業據告訴人乙○○、丙○○、戊○○、丁○○於警詢時指訴明確（見偵字第12159號卷第4
    4至46、52至54、66至70、92至94頁），亦經證人范育騰及
    林暐澄於警詢及另案審理時供承在卷（見偵字第12159號卷
    第20至23、28至31頁，本院卷第85至123頁），並有如附表
    各該編號所示時地提領款項之監視器畫面（見偵字第9182 
    號影卷第82頁）及匯款交易明細、警局受理詐騙帳戶通報警
    示簡便格式表、內政部警政署反詐騙諮詢專線紀錄表、警局
    受理刑事案件報案三聯單、警局受理各類案件紀錄表、行動
    電話通話紀錄（見偵字第12159號卷第47至48、50至51、55
    至65、72至102頁）等附卷可稽，是此部分事實固堪認定，
    惟並未見被告有實際參與提領款項或轉交款項予上手之行為
    ，是此部分證據尚不足證明被告於109年8月6日當日有參與
    本案犯行。
㈡、告訴人雖有於109年8月6日遭詐騙及滙款，惟查被告因另涉詐
    欺案件，於109年7月31日即遭羈押在法務部○○○○○○○○，嗣經
    臺灣士林地方檢察署檢察官以109年度偵字第9588、12143、
    12144、12145、12146、12177、12716、12948、13290、136
    21、13797、14012、14071、14072號、109年度少連偵字第1
    16、134、137號提起公訴，迄109年9月1日始經釋放等情，
    除據被告於偵查、原審及本院供述在卷外，並有前揭案號之
    起訴書及本院被告前案紀錄表在卷可憑，足見告訴人等遭詐
    騙之時間及證人林暐澄提領款項交予證人范育騰、證人范育
    騰再交予綽號「天88天」之羅天吏之時間即109年8 月6日，
    當時被告業已因案羈押在法務部○○○○○○○○內，則被告斯時之
    人身自由已然受制之情況下，被告自無法與范育騰、林暐澄
    、綽號「天88天」之羅天吏及該詐騙集團其餘成員間就本案
    犯行有犯意聯絡及行為分擔。檢察官亦未提出任何積極證據
    證明已因另案遭羈押在看守所內之被告於109年8月6日當時
    與林暐澄、范育騰及綽號「天88天」之羅天吏有犯意聯絡，
    有將渠等之行為視同自己所為而負共犯之責之意思，從而自
    難僅以被告曾介紹范育騰加入該詐欺集團，范育騰之後再找
    林暐澄加入詐欺集團，即遽謂被告應就范育騰、林暐澄及綽
    號「天88天」之羅天吏於109年8月6 日所為之犯行承擔共同
    正犯之刑責。是被告於本案犯罪時間既已因案被羈押，顯難
    與范育騰、林暐澄、綽號「天88天」之羅天吏暨該詐騙集團
    其餘成員間就本案犯行具有犯意聯絡及行為分擔，自無法遽
    論被告有刑法第339 條之4 第1 項第2 款之三人以上共同犯
    詐欺取財罪及洗錢防制法第14條第1 項、第2 條第3 款之洗
    錢犯行。　　 
㈢、又被告加入本案「胡妹」（或「胡老妹」）犯罪組織即本案
    詐騙集團之首次犯行時間係於109年4月下旬，並經台灣士林
    地方檢署檢察官於109年8月25日以108度偵字第9588等號起
    訴書，針對被告參與犯罪組織從事詐騙之犯行起訴，有上開
    起訴書1份附卷可參（本院卷第57至82頁），則被告本案被
    訴之犯罪時間係在前揭台灣士林地方檢署檢察官起訴案件之
    犯罪時間之後，是本案被告被訴之行為並非其參與詐騙組織
    犯罪之首次犯行，自不該當組織犯罪防制條例第3條第1項後
    段之參與犯罪組織罪，縱令上開詐欺集團係屬犯罪組織，惟
    為避免過度評價，自無從割裂同一參與犯罪組織之行為，重
    複論以組織犯罪防制條例第3條第l項之參與犯罪組織罪，與
    本件被訴犯罪事實成立想像競合犯之餘地，是就此部分自亦
    應為無罪之諭知。
㈣、至檢察官上訴書雖謂本案尚有起訴被告犯組織犯罪防制條例
    第4條第1項之招募他人加入犯罪組織罪嫌，惟本案依起訴書
    所載，僅起訴被告犯組織犯罪防制條例第3條第1項後段之「
    參與」犯罪組織罪、刑法第339條之4第1項第2款之三人以上
    共同犯詐欺取財罪及洗錢防制法第14條第1 項、第2 條第3 
    款之洗錢罪，縱犯罪事實有略載被告招募范育騰、林暐澄之
    情事，然綜觀起訴書全文，該段敘述僅係交待被告涉有本案
    前開犯行之緣由，並非起訴被告犯組織犯罪防制條例第4條
    第1項之招募他人加入犯罪組織罪，且起訴書及原審公訴檢
    察官於原審論告時亦未提及有起訴被告犯組織犯罪防制條例
    第4條第1項之招募他人加入犯罪組織罪（原審卷第254頁、
    第273至274頁），原審亦未告知被告涉有此罪名，是檢察官
    上訴書突然謂本案尚有起訴被告犯組織犯罪防制條例第4條
    第1項之招募他人加入犯罪組織罪，亦有突襲被告之嫌。況
    本案被告被訴犯組織犯罪防制條例第3條第1項後段之參與犯
    罪組織罪、刑法第339條之4第1項第2款之三人以上共同犯詐
    欺取財罪及洗錢防制法第14條第1項、第2 條第3 款之洗錢
    罪部分，如前所述，既應為無罪之諭知，自亦無從與上訴書
    所謂被告招募他人加入犯罪組織部分成立想像競合犯之裁判
    上一罪關係而得由本院加以審理。
五、綜上所述，原審以不能證明被告犯罪，而依刑事訴訟法第30
    1條第1項規定，諭知無罪之判決，經核認事用法，並無不合
    。檢察官仍執前詞提起上訴，為無理由，應予駁回。
據上論斷，應依刑事訴訟法第368條、第373條，判決如主文。
本案經檢察官陳榮林追加起訴，檢察官高上茹提起上訴，檢察官
林安紜到庭執行職務。
中　　華　　民　　國　　110 　年　　9 　　月　　28　　日
     　　　　　　 刑事第十六庭  審判長法　官  葉騰瑞
                                      法　官  古瑞君
                                      法　官  廖紋妤
以上正本證明與原本無異。
被告不得上訴。
檢察官如不服本判決，應於收受送達後20日內向本院提出上訴書
狀，惟須受刑事妥速審判法第9條限制。其未敘述上訴之理由者
，並得於提起上訴後20日內向本院補提理由書(均須按他造當事
人之人數附繕本)「切勿逕送上級法院」。
刑事妥速審判法第9條：
除前條情形外，第二審法院維持第一審所為無罪判決，提起上訴
之理由，以下列事項為限：
一、判決所適用之法令牴觸憲法。
二、判決違背司法院解釋。
三、判決違背判例。
刑事訴訟法第 377 條至第 379 條、第 393 條第 1 款之規定，
於前項案件之審理，不適用之。
                                      書記官  江珮菱
中　　華　　民　　國　　110 　年　　9 　　月　　29　　日

附表：（元：新臺幣）
編號 被害人 詐騙方式 匯款日期 匯款時間 匯款金額 匯入銀行帳號 提領車手 提領日期 提領時間 提領地點 提領金額 1 乙○○ （提告 ） 解除錯誤 交易設定 109年8月 6日 17時30分 9987元 許鈴香 台北富邦 帳號000000000 000號帳戶 林乾在 109年8月 6日 17時37分 17時38分  新竹市○○路 0段000號 （統一超商新 竹竹運店） 20005元 7005元      17時32分 7017元       1-1 乙○○ 解除錯誤 交易設定 109年8月 6日 17時55分  49986元    18時7分 18時8分 18時9分 18時10分  新竹市○○路 00號 （彰化銀行新 竹分行） 20005元 20005元 20005元 19005元 2 丙○○ （提告 ） 解除錯誤 交易設定 109年8月 6日 17時57分  29989元       3 戊○○ （提告 ） 解除錯誤 交易設定 109年8月 6日 17時41分  49988元 許鈴香 合庫商銀 帳號000000000 0000號帳戶   17時52分 17時53分 17時54分 17時55分  新竹市○○路 00號 （合庫商銀新 竹分行）  30000元 30000元 30000元 10000元     17時47分 49985元       4 丁○○ （提告 ） 解除錯誤 交易設定 109年8月 6日 18時15分  49123元 潘玥妏 兆豐商銀 000000000000 號帳戶   0000 0000 0000 0000 0000 新竹市○○路 00號 （臺灣銀行新 竹分行） 20005元 20005元 20005元 20005元 19005元     18時21分 49985元